最高法院刑事判決　　　　　　九十四年度台上字第一九五二號
　　上　訴　人　甲○○
上列上訴人因常業詐欺案件，不服台灣高等法院台中分院中華民
國九十三年十二月十五日第二審更審判決（九十二年度重上更(二)
字第一九五號，起訴案號：台灣南投地方法院檢察署八十六年度
偵字第一七九九、二一二二、二二一二號），提起上訴，本院判
決如下：
    主  文
原判決撤銷，發回台灣高等法院台中分院。
    理  由
本件原判決認定上訴人甲○○與鐘安龍（經原審法院判刑確定）
、潘素珠（另由台灣士林地方法院審理）、姓名年籍不詳之成年
女子二人、成年男子一人及黃振國等七人，共同意圖為自己不法
之所有，自民國七十九年間起至八十六年三月二十七日止，組成
俗稱之金光黨詐欺集團，並以單獨一人或二人、三人、四人為一
組，連續多次在宜蘭縣、台北縣、台中縣市、彰化縣市、屏東縣
、南投縣、基隆市、高雄縣市等地，利用人性貪念，以老人、老
榮民、低收入戶為對象，或由上訴人、潘素珠或黃振國及上開不
詳姓名年籍之成年男女分任傻女、傻子，而由其他集團成員，或
以藉故問路、找醫生、或帶同傻女、或傻子去跳舞、找帥哥之方
式，與被害人搭訕，並佯稱可將使傻女或傻子之金錢騙取以濟貧
行善，使被害人陷於錯誤，而乘坐鐘安龍、黃振國或不詳姓名年
籍之男子所駕駛之計程車，前往被害人住處、銀行或郵局提領現
金或取出金飾等物，並藉口須以上開金錢或金飾取信傻女或傻子
之機會，將被害人所交付之財物，掉包為石頭、巧克力、麵條、
餅干、飲料、絲巾、白報紙、書本等物，並於被害人下車之際，
向被害人誆稱：除將被害人之物品交付外，並將傻女或傻子之物
品或金錢一併交付，被害人欣然離去，俟打開包裹，發現上情，
始知受騙。上訴人等人自七十九年間起至八十六年三月二十七日
止，計犯有如原判決附表（下稱「附表」）壹所示之犯行，並以
之為常業。嗣於八十六年三月二十七日上午十一時許，上訴人與
鐘安龍、潘素珠在南投縣魚池鄉魚池分駐所前，為警查獲。並扣
得潘素珠持有之所有人何其生於四年前失竊之郵局存款簿一本、
及上訴人、潘素珠、鐘安龍三人詐欺之贓款新台幣（以下同）七
十二萬元等情，因而撤銷第一審關於上訴人部分之判決，改判論
處上訴人共同常業詐欺罪刑，固非無見。
惟查(一)、原判決認定上訴人自民國七十九年間至八十六年三月二
十七日犯本件常業詐欺罪。但依卷附上訴人「台灣高等法院被告
全國前案紀錄表」（見原審更二卷第一卷第二十九、三十頁）記
載，上訴人曾於八十四年間犯賭博罪，經判處有期徒刑五月確定
，於八十五年五月十三日易科罰金執行完畢，是上訴人犯行似應
構成累犯，原審對此未予審究，自欠允洽。(二)、原判決（第四頁
第五、六行）事實欄記載，警察於八十六年三月二十七日查獲上
訴人等，並扣得以報紙包住假裝為新台幣之福樂鮮奶二包、行騙
所用之作案包裹一包云云，並未明白認定上述物品究屬何人所有
，乃原判決理由（第二十二頁第八、九行）卻謂上述物品為潘素
珠所有，供犯罪所用之物，應予沒收等情，自嫌失所依據。且查
扣之鐘安龍所有之郵局存款簿一本、存款單一張，與上訴人之犯
行有何關連，原判決未敘述明白，即逕認係供犯罪所用之物，應
予沒收，尚兼理由不備。(三)、卷宗內之筆錄及其他文書可為證據
者，應向被告宣讀或告以要旨，使其明白辯論之機會，刑事訴訟
法第一百六十五條第一項定有明文。依原審九十三年戎二月一日
審判筆錄記載，該法院於審判期日訊問上訴人而提示入出境管理
局函、郵局覆函及被害人筆錄等文書時，僅為「提示」而已（見
同上卷第二卷第八十四、八十五頁），並未宣讀其內容或告以要
旨，未踐行上述法定程序，自係應於審判期日調查之證據而未予
調查之違法，其採為論罪之基礎，判決當然違背法令。(四)、依附
卷一所載，上訴人等係單獨一人或二人、三人一組行騙，並無四
人共同行騙之情事，原判決事實欄（第二頁第七行）卻記載上訴
人等或「四人一組」行騙，自屬矛盾。又原判決（第三頁第四至
七行）事實欄認定黃振國與上訴人等組成金光黨詐欺集團，惟核
閱其附表一所載，黃振國僅參與一次（編號四十八），而該項之
事實略載，上訴人與潘素珠向被害人林石芙蓉行騙，在三人共乘
黃振國之計程車途中，以掉包之方式騙取財物等情。對黃振國是
否與上訴人潘素珠有犯意聯絡而分擔實施犯行，或有何參與共同
實施詐欺之行為，並未明白認定，該黃振國是否共犯，並非明確
，致事實有欠清楚，且與上開事實欄之記載矛盾；另理由欄敘述
黃振國亦賴詐取暴利為謀生之方式（見原判決第十五頁第十、十
一行）與上訴人等，為共同正犯云云，即失所依據。(五)、原審向
郵局調得上訴人帳戶存款明細表（見同上卷第三十五頁），經比
對，上訴人等於八十五年十一月三十日向郭盧招治騙取九十萬元
（附表一編號二十七），其帳戶即於同年十二月四日存入九十萬
元；似相合，此帳戶存款明細表之存款記載，能否資以佐證上
訴人之犯行，案經發回，允宜深入審究。上訴人上訴意旨，指摘
原判決不當，非無理由，應認仍有撤銷發回更審之原因。
據上論結，應依刑事訴訟法第三百九十七條、第四百零一條，判
決如主文。
中　　華　　民　　國　九十四　年　　四　　月　二十一　日
                      最高法院刑事第五庭
                          審判長法官  吳　雄　銘
                                法官  池　啟　明
                                法官  郭　毓　洲
                                法官  吳　三　龍
                                法官  蘇　振　堂
      本件正本證明與原本無異
                                      書  記  官
中　　華　　民　　國　九十四　年　　四　　月　　　　　日
                                                      Ｌ
